【裁判字號】    95,訴,2603
【裁判日期】    951213
【裁判案由】    貪污治罪條例等
【裁判全文】
臺灣臺中地方法院刑事判決              95年度訴字第2603號
公  訴  人  臺灣臺中地方法院檢察署檢察官
被      告  亥○○
選任辯護人  李慶松  律師
選任辯護人  賴思達  律師
選任辯護人  蕭敦仁  律師
被      告  Ｖ○○
被      告  ｄ○○
被      告  戌○○
選任辯護人  張績寶  律師
選任辯護人  黃琪雅  律師
被      告  Ｅ○○
被      告  Ｋ○○
選任辯護人  蕭敦仁  律師
被      告  Ｆ○○
選任辯護人  蕭敦仁  律師
被      告  Ｏ○○
                      號
選任辯護人  林文成  律師
被      告  黃○○
被      告  Ｙ○○
選任辯護人  張績寶  律師
選任辯護人  黃琪雅  律師
被      告  Ｎ○○
選任辯護人  林文成  律師
被      告  地○○
選任辯護人  蕭敦仁  律師
上列被告因常業重利等案件，經檢察官提起公訴（95年度偵字第
15008、15009、15010、15011、15012、15015、15016、15017、
15018、15019、15020、15021、15022、15027、15028、15029、
15030、15031、15032、15033、15034、15035、15036、15037、
15038、15039、15041、15042、15043、15044、15045、15046、
15047、15048、15049、15050、15051、15052、15053、15054、
15055、15056、15057、15058、15059、15060、15061、15062、
16777、16778、16779、17186、18198號），及移送併辦 ( 臺灣
彰化地方法院檢察署95年度偵字第8455號、臺灣臺中地方法院檢
察署95年度偵字第15292、20728、20729號)，本院判決如下：
    主    文
亥○○共同常業重利，處有期徒刑貳年肆月。扣案如附表二所示
之物沒收。
Ｖ○○共同常業重利，處有期徒刑貳年。扣案如附表二所示之物
沒收。
ｄ○○共同常業重利，處有期徒刑壹年拾月。扣案如附表二所示
之物沒收。
戌○○共同常業重利，處有期徒刑壹年柒月。扣案如附表二所示
之物沒收。
Ｅ○○共同常業重利，處有期徒刑壹年柒月。扣案如附表二所示
之物沒收。
Ｋ○○共同常業重利，處有期徒刑壹年玖月。扣案如附表二所示
之物沒收。
Ｆ○○共同常業重利，處有期徒刑壹年柒月。扣案如附表二所示
之物沒收。
Ｏ○○共同常業重利，處有期徒刑壹年拾月。扣案如附表二所示
之物沒收。
黃○○共同常業重利，處有期徒刑壹年拾月。扣案如附表二所示
之物沒收。
Ｙ○○共同常業重利，處有期徒刑壹年捌月。扣案如附表二所示
之物沒收。
Ｎ○○共同常業重利，處有期徒刑壹年玖月。扣案如附表二所示
之物沒收。
地○○共同常業重利，處有期徒刑壹年柒月。扣案如附表二所示
之物沒收。
    犯罪事實
一、亥○○前因重利罪，經台灣台南地方法院判處有期徒刑3月
    ，上訴後，經台灣高等法院台南分院於87年12月14日駁回上
    訴，並宣告緩刑3年確定，現已緩刑期滿。Ｆ○○曾於91年
    間因恐嚇罪，經臺灣桃園地方法院判處拘役30日確定，於92
    年4月17日執行完畢。Ｏ○○曾於85年間因搶奪罪，經臺灣
    桃園地方法院判處有期徒刑10月確定，於87年1月23日縮刑
    期滿。寅○○曾於94年間因傷害罪，經本院判處拘役20日確
    定，並已於95年8月23日執行完畢。地○○曾因贓物罪，經
    臺灣桃園地方法院判處有期徒刑6月，緩刑2年，於92年12月
    18日確定，因於94年間因違背安全駕駛罪，經臺灣苗栗地方
    法院檢察署檢察官為緩起訴處分，於94年8月16日確定，現
    仍在緩起訴期間，以上雖均未構成累犯，惟均不知悔改。
二、亥○○自94年間之某日起陸續與Ｖ○○、Ｆ○○、ｄ○○、
    戌○○、Ｅ○○、Ｋ○○、Ｏ○○、黃○○、Ｙ○○、Ｎ○○、地○○等人及午○○、Ｃ○○ (洪、郭2人另以認罪協
    商判決)，以合股出資方式分別於基隆、桃園、台北、新竹
    、台中、南投、嘉義、宜蘭等地區成立地下錢莊集團。亥○○自任該犯罪集團總負責人，其餘股東分別於各縣市成立據
    點並任據點幹部，復招攬具有犯意聯絡之ｅ○○、Ｗ○○、
    卯○○、辰○○、Ｔ○○、Ｒ○○、己○○、癸○○、Ｂ○○、Ｓ○○、戊○○、天○○、ｈ○○、ｂ○○、乙○○、
    ａ○○、Ｐ○○、宙○○、Ａ○○、Ｕ○○、庚○○、子○○、Ｚ○○、寅○○、壬○○、Ｈ○○、Ｑ○○、未○○、
    丁○○、ｇ○○、ｃ○○、丙○○、Ｄ○○、Ｇ○○、甲○○、Ｌ○○、辛○○、Ｉ○○、ｆ○○、Ｊ○○、Ｍ○○、
    巳○○ (以上廖德佑等人亦另以認罪協商判決)、陳春基 (
    另由台灣宜蘭地方法院檢察署偵辦中)等成員，分別擔任據
    點會計、外務等職務。上述該集團之成員共同基於常業重利
    之犯意聯絡，以融資公司（公司名稱不固定）為名義，對外
    從事俗稱地下錢莊之重利業務，放款給予需款急迫，或無類
    似借貸經驗之不特定人 (詳如附表一所示)，牟取高額重利
    ，並均賴以維生。
三、亥○○主持該犯罪集團，於旗下各據點皆佔有股份，並可視
    營運狀況來調度各據點之人員。各據點之內部組織分工、工
    作處所、分布狀況如下：
（一）各據點內部組織分工：
  １、幹部：集團內之資深員工有意獨立發展（稱為拓點），經
    集團總負責人亥○○同意後，共同出資新台幣（下同）數百
    萬元不等之金額作為本金，擇定某一縣市區域成立據點，再
    自行招攬其他成員。幹部綜理該據點所有事務，每日分配指
    派外務進行收放款事宜，並核定利息額度；遇有客戶跳票時
    ，決定追討債務方式。遇有重大事件（例如有成員被警方查
    獲）則需向亥○○請示處理方式。
  ２、會計（通常兼任總機）：負責接聽客戶（即借款人）撥入
    之電話，先以廣告宣稱之低額利息獲得被害人信任，經詢問
    、登記客戶之基本資料後，據以向銀行照會確認票信良好，
    即交由幹部分配給各外務前往接洽放款。並每日紀錄外務當
    天收、放款金額、利息、開票日期、資金流量，製作報表供
    據點幹部對帳；每週五下午製作週報表傳真至桃園總部，以
    供亥○○審核。
  ３、外務：負責直接與借款人見面接洽，利用被害人需款急迫
    之心理或無類似借貸之經驗，說服借款人接受遠高於廣告內
    容、與借貸金額顯不相當之利息，並提出還款支票或作為擔
    保之證件、車輛等。外務每日下班前需將當天剩餘現金以及
    客戶所開立支票、本票等物品，全數交給會計彙整對帳。據
    點如遇有被害人跳票或無力償還時，亦由外務負責前往催討
    。
（二）各據點工作處所：
    為避免同時遭警方查獲全部資料，通常幹部、外務共用同一
    辦公處所，作為集合、聚會地點；會計另有獨立之辦公處所
    ，作為接聽廣告電話、製作帳目使用；另該集團慣以集團內
    不同據點之成員名義，向銀行租用保管箱，用以放置各據點
    之現金、客戶支票、客戶資料等；各據點每日所需使用之物
    品（如現金、預定軋入銀行帳戶之被害人支票），係由各據
    點擇定外務於每日上午9時前往開箱取出，於當日下班前再
    由會計交予外務放回保管箱。各據點復租用2至3間套房，申
    裝廣告用之地面電話，再轉接至行動電話由會計（總機）接
    聽，以逃避警方追查。
（三）各據點人員所得：
    據點利息收入扣除雜銷（房屋租金、電話費、聚餐等）、薪
    水（外務、會計固定薪資）等支出後，為實際所得淨收入。
    視營運狀況，淨收入以每1、2個月不等之期間進行拆帳；將
    淨收入分成兩部份，一半為金主份，由出資的股東（包含亥
    ○○）依據股份比例分配；一半為經營者所得，由實際在據
    點運作的股東分配，用以鼓勵股東提高經營績效。會計每個
    月固定領取3萬元至6萬元不等之薪資，因加入之年資不同而
    有差異；外務則依據有無自備車輛、年資等，領取3萬元至
    10萬元不等之薪資，部份據點外務更可享有分紅。
（四）各據點分布狀況以及人員：
  １、桃園區（週報表代號「色」）：
      此據點為總部所在位置，經營範圍包含台北。
      幹部：Ｖ○○。
      會計：ｅ○○（兼任集團總會計）。
      外務：Ｗ○○、卯○○、辰○○、Ｔ○○、Ｒ○○、己○○（95年6月份調至台中Ｃ區）。
      公司據點：桃園縣蘆竹鄉○○路○段107號果菜綜合批發
                市場內之鐵皮屋。
      會計據點：桃園縣蘆竹鄉○○路○段981號。
      保管箱：桃園縣桃園市縣○路332號聯邦商業銀行桃園分
              行編號Ｈ型2222號（以Ｌ○○名義承租）；同址
              聯邦商業銀行桃園分行編號Ｅ型863號（以呂明
              城名義承租）。
  ２、基隆區（週報表代號「軒」）：
      於95年3月成立，經營範圍包含基隆市、台北縣。
      幹部：Ｆ○○。
      會計：不詳（未查獲）。
      外務：癸○○。
      公司據點：基隆市○○○路1巷174－7號10樓。
      會計據點：基隆市○○○路1巷174－7號10樓。
      保管箱：無。
  ３、台北Ａ區（週報表代號「財」）：
      94年10月成立，經營範圍包含台北、桃園。
      幹部：ｄ○○。
      會計：Ｂ○○。
      外務：Ｓ○○。
      公司據點：無固定據點。
      會計據點：桃園縣蘆竹鄉○○路○段981號（與桃園區共
                同處所）。
      保管箱：台北縣新莊市○○路○段67號華僑銀行新莊分行
              編號２型121號（以午○○名義承租）。
  ４、台北Ｂ區（週報表代號「政」）：
      94年初成立，經營範圍包含台北縣、市。
      幹部：戌○○。
      會計：Ｅ○○。
      外務：天○○、ｈ○○、ｂ○○、乙○○、戊○○、ａ○○。
      公司據點：台北縣泰山鄉○○路26巷7號。
      會計據點：台北縣泰山鄉○○路26巷7號。
      保管箱：無。
  ５、台北Ｃ區（週報表代號「牛」）：
      94年初成立，已於95年6月底解散。
      幹部：Ｋ○○。
      會計：不詳。
      外務：不詳。
      公司據點：台北縣永和市○○路270號19樓（95年6月底退
                租）
      會計據點：同上址。
      保管箱：台北縣中和市○○路726號花蓮區中小企業銀行
              板和分行編號Ｄ型２３６號保管箱（以Ｋ○○名
              義承租）
  ６、新竹區（週報表代號「仲」）：
      94年3月初成立，經營範圍包含新竹、苗栗、花蓮地區。
      幹部：Ｏ○○。
      會計：Ｐ○○。
      外務：宙○○（95年7月份調至台中Ｂ區）。
      公司據點：無固定據點。
      會計據點：新竹市○○街50巷19號5樓之4。
      保管箱：無。
  ７、台中Ａ區（週報表代號「許」）：
      94年11月成立，經營範圍包含台中、彰化。
      幹部：黃○○。
      會計：Ａ○○、Ｕ○○（95年6月調至南投區）。
      外務：庚○○、子○○、Ｚ○○、寅○○。
      公司據點：台中市○○路○段26號6樓之2；台中市○○○
                路12號11樓（宿舍）。
      會計據點：台中市○○路87巷82號2樓之29。
      保管箱：台中市○○路○段696號第一商業銀行北屯分行
              編號Ｄ型1395號保管箱（以黃家祥名義承租）
  ８、台中Ｂ區（週報表代號「龍」）：
      94年2月成立，95年4月拓點至台東區，經營範圍包含台中
      、台東地區。
      幹部：Ｙ○○。
      會計：壬○○。
      外務：Ｈ○○、未○○、Ｑ○○、宙○○（95年7月從新
            竹區調職）。
      公司據點：台中市○○路62號10樓之1；台中市○○路62
                號11樓之7。
      會計據點：台中市○○○路317號8樓之9。
      保管箱：台中市○○路○段696號第一商業銀行北屯分行
              編號Ｄ型0493號（以壬○○名義申租）；同分行
              編號Ｅ型0994號（以宙○○名義承租）；台東市
              ○○路○段397號第一商業銀行台東分行編號Ｄ
              型1350號保管箱（以Ｑ○○名義承租）
  ９、台中Ｃ區（週報表代號「志」）：
      94年10月成立，經營範圍以台中縣、市為主。
      幹部：午○○。
      會計：午○○兼任。
      外務：己○○（95年6月從桃園區調職）、ｇ○○（95年
            7月到職）、丁○○（95年7月到職）。
      公司據點：台中市○○路○段182號6樓之3。
      會計據點：台中市○○路○段182號6樓之3。
      保管箱：無。
  １０、南投區（週報表代號「嚴」）：
      94年7月成立，經營範圍包含南投、彰化。
      幹部：Ｎ○○。
      會計：ｃ○○（95年5月離職）、Ｕ○○（95年6月從台中
            Ａ區調職）。
      外務：丙○○、Ｄ○○、Ｇ○○、甲○○。
      公司據點：南投縣草屯鎮○○路277－7號（兆京實業有限
                公司）；南投縣南投市○○路231號（宿舍）
                。
      會計據點：台中市○○街536號－9，10樓
      保管箱：無。
  １１、嘉義區（週報表代號「川」）：
      94年10月成立，經營範圍包含雲林、嘉義、台南。
      幹部：地○○。
      會計：Ｌ○○。
      外務：辛○○、Ｊ○○、Ｉ○○、ｆ○○。
      公司據點：嘉義市○○街349號4樓；嘉義縣水上鄉寬士村
                崎仔頂10－176號（宿舍）。
      會計據點：嘉義市○○街349號4樓；嘉義縣水上鄉寬士村
                崎仔頂10－176號（宿舍）。
      保管箱：嘉義市○○○路26號國泰世華銀行嘉義分行編號
              Ｂ－01231號保管箱（以沈鴻愷名義承租）；同
              分行編號Ｃ－0328號保管箱（以Ｌ○○名義申租
              ）。
  １２、宜蘭區（週報表代號「明」）：
      成立時間不詳，經營範圍以宜蘭地區為主。
      幹部：Ｃ○○。
      會計：巳○○（已離職）。
      外務：Ｍ○○、陳春基（另由台灣宜蘭地方法院檢察署以
            95年度偵字第2349號偵辦中） 。
      公司據點：宜蘭縣羅東鎮○○街269巷101號。
      會計據點：同上址。
      保管箱：宜蘭縣羅東鎮○○路○段109號宜蘭縣羅東農會
              編號Ｄ10515號保管箱（以Ｃ○○名義申租）。
四、主要犯罪模式如下：
（一）經營制度：
    １、亥○○每月召集各據點幹部舉行會議及聯誼餐會，會中
        討論當月營運狀況，並決議隔月發送簡訊廣告內容，會
        議地點分別為95年2月份於嘉義市某餐廳、台南縣關仔
        嶺儷景飯店；3月份於宜蘭縣員山鄉民宿；4月份於桃園
        縣大溪鎮○○路○段368巷88弄20號（Ｏ○○住處）；
        5月份於桃園縣蘆竹鄉○○路果菜市場內鐵皮屋（桃園
        區公司據點）；6月份於桃園縣大溪鎮○○○路120號（
        Ｆ○○住處）。由亥○○彙整各據點提報之人頭廣告電
        話後，委託長期配合之米瑟奇媒體科技公司（設於台北
        市○○區○○街62號5樓），依據各據點經營區域發送
        大量簡訊廣告。廣告費用由亥○○先行墊付，再按月由
        各據點幹部或會計將該據點所應負擔之費用匯款至下述
        帳戶內。
    ２、亥○○自行設計表格週報表空白表格，要求各據點幹部
        或會計必須依據日期、客戶姓名、借貸金額、開票金額
        、到票日期、接洽外務等逐日製作，報表除上述事項外
        尚應記載下列各點並以代號記明：Ｍ總數（即據點總資
        金）、Ａ鞋子（即利息收入）、Ｂ鞋面（即借款人所開
        立支票總金額）、Ｃ處理（即借款人倒帳金額）、Ｄ損
        害（即無法追討之呆帳）、Ｅ庫存（即當天客戶到票金
        額）、Ｆ現有（即現有的金錢）、Ｇ雜銷（即據點廣告
        費用、房租、餐飲、電話等支出）、Ｈ人員（即員工借
        支）等資金流量，每週五下午傳真至桃園總部以供其審
        核對帳（桃園總部接收傳真電話為00－0000000號，申
        設人辰○○，裝機地址桃園縣桃園市○○路1379號7樓
        之8，至95年6月起更換為00－0000000號，申設人Ｒ○○，裝機地址桃園縣桃園市○○街106號）。
    ３、亥○○向各據點收取之款項（包含拆帳所得、廣告費用
        等金錢），皆指示各據點幹部或會計匯款到聯邦銀行桃
        園分行、戶名呂文達、帳號00000000000號之帳戶；95
        年6月起，改用聯邦銀行桃園分行、戶名ｅ○○、帳號
        000000000000號帳戶）。
    ４、亥○○以上述方式監控各據點之營業狀況。
（二）放款模式：
      各據點接獲借款人之電話後，先以低額利息使借款人留下
      基本資料後，再派遣外務前往與借款人見面洽談，外務利
      用借款人急需金錢週轉之急迫窘境或無類似之借貸經驗，
      貸以數萬元至數百萬元不等之金錢，再依據借款人之還款
      能力、信用等情形，加收與本金顯不相當之高額利息（換
      算成年利率為72％～3000％），要求借款人簽發1至2張、
      為期3天至15天期間不等之支票（係將1至2期之利息及本
      金總額，分別簽發1至2張支票），或要求提供本票、證件
      、車輛、不動產、生財機器等物品作為擔保，並要求借款
      人簽署讓與上述物品之所有權之讓渡書，藉以取得上述擔
      保物品之所有權。若借款人無法如期償還，則再以累計利
      息之方式讓其等延期，繼續收取高額利息；另前開簽發支
      票之情形，若借款人屆期無法清償票款，則須向各據點借
      支如票款（包含本金及利息）金額之款項，再以該借款金
      額充當本金加計高額利息。以此方法先後貸予金錢給急需
      用款之林美枝等人（借款人向該集團借款、利息、清償及
      有無遭受暴力討債等細節，詳如更正及補充後之附表一所
      示(原起訴書列所之附表一有缺漏)。
（三）催討模式：
      借款人無法償還高額利息，而發生跳票或無法如期繳款之
      情形，各據點之幹部即會指示外務前往催討，其中部分據
      點會以強硬、脅迫之言詞恐嚇被害人，甚至以噴漆、砸雞
      蛋之手段使被害人心生畏懼而產生還款壓力，藉此達到催
      討本息債務之效果。其中：
  １、亥○○、Ｖ○○2人，於95年3月29日9時30分許，先由Ｖ
      ○○以0000000000號電話撥打給借款人胡毓民，告知：「
      你等一下，我組長要跟你講話。」後，由亥○○接手出言
      恐嚇：「你當作我在開玩笑，你當作今天太陽很大，你爸
      （台語）讓你看不到明天的太陽。」、「你爸（台語）這
      裡屎一堆，等一下都捧去你家裡潑。」等語，恐嚇胡毓民
      ，使之心生畏懼。
  ２、借款人申○○於94年10月27日起，陸續向桃園區據點所偽
      稱之「中信融資」借款，至94年11月份之後已逐漸無力還
      款，卯○○、ｄ○○多次率同姓名不詳成年男子約7、8人
      ，前往申○○位於桃園縣觀音鄉崙坪村忠二巷19號住處，
      以噴漆、砸雞蛋方式脅迫，揚言：「如果沒錢可還，可以
      幫他賣槍，或拿槍來抵債。」等語，恐嚇申○○，使之心
      生畏懼。
  ３、借款人丑○○從95年4月7日開始，陸續向Ｔ○○、辰○○
      借貸20萬元，並已支付利息15萬元，辰○○為使丑○○如
      期繳款，揚言：如果不還錢會到家中潑油漆或要斷手斷腳
      等語，恐嚇丑○○，使之心生畏懼。
  ４、借款人玄○○從95年1月24日開始，因急需用錢而向桃園
      區據點所偽稱之「中華財經財務公司」借款，陸續向Ｔ○○、Ｖ○○借貸80萬元，共已支付利息48萬元。Ｖ○○、
      Ｔ○○等人遇有玄○○遲繳利息之情形，即恐嚇要斷其手
      腳等語，使玄○○心生畏懼。
  ５、借款人宇○○從95年起，陸續向台北區據點所偽稱之「全
      民租賃股份有限公司」借款，前後共向ｄ○○、Ｓ○○借
      貸約30次，每次借貸20萬元，以10天為1期，預扣利息2萬
      元。而有該據點內姓名不詳之成員，於不詳時地打電話以
      三字經辱罵宇○○，並恐嚇稱：如果不按時償還債務，要
      帶人到其公司大肆宣揚騷擾等語，使宇○○心生畏懼。
  ６、Ｘ○○從95年3月23日開始，陸續向台中Ａ區所偽稱之「
      安信融資」借貸金錢，前後共向該據點借貸13萬5千元，
      以每10天為1期，每期利息10萬元，共已支付利息100萬元
      。Ｚ○○、黃○○、寅○○、庚○○、子○○為使Ｘ○○
      如期繳款，揚言：「不還錢就將你的服飾店放火燒掉」等
      語，恐嚇Ｘ○○，使之心生畏懼。
  ７、借款人酉○○從95年4月間開始，向台中Ａ區所偽稱之「
      安信融資」借貸金錢，迫於利息過高而無力償還。庚○○
      、子○○於95年5月17日15時，在台中市○○路附近發現
      酉○○駕駛之學童娃娃車，竟不顧駕駛人及車上學童之安
      全，駕駛車號9557－ＮＣ自小客車超車至娃娃車前方恐嚇
      。幸酉○○及時逃離，並隨即撥打110報案。庚○○、子
      ○○則從後一路尾隨至台中縣大雅鄉○○路，見現場已有
      警方人員等候始逃逸。
五、本案經檢察官指揮內政部警政署刑事警察局偵六隊二組員警
    歷經7個多月之蒐證、調查，於95年7月6日調派該組、台中
    市警察局刑警大隊偵一隊、偵二隊、偵四隊、台中市警察局
    第二分局、第六分局、基隆市警察局刑警大隊偵三隊、宜蘭
    縣警察局刑警大隊偵三隊、台北縣政府警察局樹林分局、苗
    栗縣警察局頭份分局、彰化縣警察局北斗分局、嘉義縣警察
    局刑警大隊、嘉義縣警察局民雄分局、行政院海岸巡防署海
    岸巡防總局中部地區巡防局彰化查緝隊及台中憲兵隊等單位
    幹員，於基隆、台北、新竹、台中、南投、嘉義、宜蘭、台
    東等各縣市共49處所執行搜索，查獲亥○○等人，扣得如附
    表二所示之物以及被害人等用以為借款擔保之證件、權狀資
    料及票據等物。
六、案經內政部警政署刑事警察局、台中市警察局、基隆市警察
    局、台中市警察局第二分局、第六分局、苗栗縣警察局頭份
    分局、彰化縣警察局北斗分局、台北縣政府警察局樹林分局
    、嘉義縣警察局民雄分局分別移送及報告臺灣臺中地方法院
    檢察署檢察官偵查起訴，及彰化縣警局鹿港分局報請台灣彰
    化地方法院檢察署及彰化縣警察局鹿港分局報請台灣台中地
    方法院檢察署檢察官偵查後移請併辦。
    理    由
一、上開犯罪事實，業據被告亥○○、Ｖ○○、ｄ○○、戌○○
    、Ｅ○○、Ｋ○○、Ｏ○○、黃○○、Ｙ○○、Ｎ○○、地
    ○○、Ｆ○○等人於本院訊問、審理時均自白不諱，核與同
    案被告午○○、Ｃ○○、ｅ○○、Ｗ○○、卯○○、辰○○
    、Ｔ○○、Ｒ○○、己○○、癸○○、Ｂ○○、Ｓ○○、戊○○、天○○、ｈ○○、ｂ○○、乙○○、ａ○○、Ｐ○○
    、宙○○、Ａ○○、Ｕ○○、庚○○、子○○、Ｚ○○、寅
    ○○、壬○○、Ｈ○○、Ｑ○○、未○○、丁○○、ｇ○○
    、ｃ○○、丙○○、Ｄ○○、Ｇ○○、甲○○、Ｌ○○、辛○○、Ｉ○○、ｆ○○、Ｊ○○、Ｍ○○、巳○○等人所供
    大致相符，亦與被害人等於警、偵訊所述大致相吻合，復有
    如附表二所示之扣案物以及被害人等用以為借款擔保之證件
    、權狀資料及票據等物扣案可佐，被告等人之犯行均堪認定
    。
二、被告行為後，刑法第2條、第28條、第55條、第56條、第345
    條，均於94年2月2日修正公布，並自95年7月1日起施行，且
    (一)修正後刑法第2條第1項規定，已將新舊法律適用之「從
    新從輕」原則，改採「從舊從輕」原則，而此規定僅係規範
    行為後法律變更所生新舊法律比較適用之準據法，並非實體
    刑罰法律，自不生行為後法律變更之比較適用之問題，應逕
    行適用新法第2條第1項之規定，為「從舊從輕」之比較。
    (二)修正前刑法第28條規定：「二人以上共同『實施』犯罪
    之行為者，皆為正犯。」與修正後同條：「二人以上共同『
    實行』犯罪之行為者，皆為正犯。」之規定，二者在用語上
    固有不同，惟其修法理由乃在原「實施」一詞之範圍，在解
    釋上是否包括「陰謀共同正犯」及「預備共同正犯」存有爭
    議，為杜爭議，明白宣示本條不包括「陰謀共同正犯」及「
    預備共同正犯」，但仍包括共謀共同正犯，乃將「實施」修
    正為「實行」，此觀諸立法理由說明即明，是此部分修正應
    無有利、不利於被告之問題，依修正後刑法第2條第1項前段
    規定，應適用行為時即修正前刑法第28條規定。(三)、修正
    後之刑法刪除第55條關於牽連犯之規定。而犯一罪而其方法
    或結果之行為，均在新法施行前者，新法施行後，應依新法
    第2條第1項之規定，適用最有利於行為人之法律（最高法院
    95年第8次刑事庭會議決議參照）。本件被告等所犯上開常
    業重利及恐嚇罪具有牽連犯之關係，依修正前即行為時之規
    定，應從一重之常業重利罪處斷；依修正後之刑法既已刪除
    牽連犯之規定，則所犯上述各罪應依數罪併罰之規定分論併
    罰。比較新舊法之規定，修正後之規定並非較有利於被告，
    依刑法第2條第1項之規定，應適用行為時之法律，即適用修
    正前刑法第55條牽連犯之規定，從一重之常業重利罪處斷。
    (四)修正前刑法第56條連續犯之規定，業於94年1月7日修正
    公布刪除，並於95年7月1日施行，則被告之犯行，因行為後
    新法業已刪除連續犯之規定，此刪除雖非犯罪構成要件之變
    更，但顯已影響行為人刑罰之法律效果，自屬法律有變更，
    依新法第2條第1項規定，比較新、舊法結果，仍應適用較有
    利於被告之行為時法律即舊法論以連續犯（最高法院95年第
    8次刑事庭會議決議參照）。（五）、修正後之刑法刪除第
    345條之常業重利罪之規定，則有關數次重利之犯行，則須
    分論併罰。惟依修正前之刑法第345條之常業重利罪規定，
    係處五年以下有期徒刑，得併科三千元以下罰金，而刑法第
    344條之重利罪之法定刑則為一年以下有期徒刑、拘役或科
    或併科一千元以下罰金，而本案被告等人所為多次之重利犯
    行，依新刑法第2條第1項之規定，比較適用有利於行為人之
    舊刑法論以常業重利一罪 (常業犯之規定刪除後之法律比較
    適用，同連續犯之規定，參最高法院95年第8次刑事庭會議
    決議參照）。
三、核被告亥○○、Ｖ○○、ｄ○○、戌○○、Ｅ○○、Ｋ○○
    、Ｏ○○、黃○○、Ｙ○○、Ｎ○○、地○○、Ｆ○○等人
    所為，均係犯刑法第345條之常業重利罪，被告亥○○、Ｖ
    ○○、ｄ○○、黃○○等人所為，另犯刑法第305條之恐嚇
    危害安全罪。又「共同正犯之意思聯絡，原不以數人間直接
    發生者為限，即有間接之聯絡者，亦包括在內。如甲分別邀
    約乙、丙犯罪，雖乙、丙間彼此並無直接之聯絡，亦無礙於
    其為共同正犯之成立。」，最高法院著有77年台上字第2135
    號判例可資參照。從而被告亥○○、Ｖ○○、ｄ○○、戌○○、Ｅ○○、Ｋ○○、Ｏ○○、黃○○、Ｙ○○、Ｎ○○、
    地○○、Ｆ○○等人，與同案被告午○○、Ｃ○○、ｅ○○
    、Ｗ○○、卯○○、辰○○、Ｔ○○、Ｒ○○、己○○、癸○○、Ｂ○○、Ｓ○○、戊○○、天○○、ｈ○○、ｂ○○
    、乙○○、ａ○○、Ｐ○○、宙○○、Ａ○○、Ｕ○○、庚○○、子○○、Ｚ○○、寅○○、壬○○、Ｈ○○、Ｑ○○
    、未○○、丁○○、ｇ○○、ｃ○○、丙○○、Ｄ○○、Ｇ
    ○○、甲○○、Ｌ○○、辛○○、Ｉ○○、ｆ○○、Ｊ○○
    、Ｍ○○、巳○○、陳春基等人彼此之間就常業重利犯行部
    分，均有犯意聯絡及行為分擔，均為共同正犯。另被告亥○○與Ｖ○○就犯罪事實欄四、(三)催討模式1之恐嚇犯行、
    被告ｄ○○與同案被告卯○○、姓名不詳成年男子約7、8人
    就犯罪事實欄四、(三)催討模式2之恐嚇犯行、被告Ｖ○○
    與同案被告Ｔ○○就犯罪事實欄四、(三)催討模式4之恐嚇
    犯行、被告黃○○與同案被告Ｚ○○、寅○○、庚○○、子
    ○○就犯罪事實欄四、(三)催討模式6之恐嚇犯行，均有犯
    意聯絡及行為分擔，亦均為共同正犯。其中被告Ｖ○○先後
    2次恐嚇犯行，時間密接，所犯構成要件相同，顯係基於概
    括犯意為之，為連續犯。又被告亥○○、Ｖ○○、ｄ○○、
    黃○○等人所犯刑法第305條之恐嚇罪，與渠等所犯之常業
    重利罪，有牽連犯之裁判上一罪之關係，爰均從一重之刑法
    第345條之常業重利罪處斷。公訴人於起訴書中具體求處被
    告亥○○有期徒刑2年6月，另被告戌○○、Ｖ○○、Ｋ○○
    、Ｏ○○、黃○○、Ｙ○○、Ｎ○○、地○○、Ｆ○○等人
    有期徒刑2年2月，而於本院論告時則具體求處被告亥○○有
    期徒刑3年2月，被告Ｖ○○、Ｙ○○有期徒刑2年2月，被告
    Ｅ○○、Ｋ○○、Ｏ○○、黃○○有期徒刑2年1月、被告戌
    ○○、Ｎ○○有期徒刑2年，被告ｄ○○、地○○有期徒刑1
    年11月，被告Ｆ○○有期徒刑1年9月 (參本院卷三第52、53
    頁)。本院則審酌上開被告等人從事常業重利之利息甚重，
    嚴重危害社會金融秩序，其中被告亥○○、Ｖ○○、ｄ○○
    、黃○○並有恐嚇討債情事，使被害人等心生畏懼，另上開
    被告等人於本院訊問、審理時則均坦承犯行，態度尚稱良好
    ，以及各人之素行 ( 參被告全國前案紀錄表)，於被查獲後
    被告亥○○、Ｖ○○、黃○○、ｄ○○、Ｎ○○等人已取得
    部分被害人之諒解，有和解書影本附卷可稽，及被告亥○○
    、戌○○、Ｖ○○、Ｋ○○、Ｏ○○、黃○○、Ｙ○○、Ｎ
    ○○、地○○、Ｆ○○、ｄ○○、Ｅ○○等人於最後均向本
    院陳明均願拋棄對被害人等之債權 (本院卷三第49、50頁)
    ，以上或為檢察官求刑時所未及參酌，以及各人參與犯罪之
    時間、不法所得等一切情狀，分別量處如主文所示之刑，以
    資警懲。
四、扣案如附表二所示之物，除、被告Ｅ○○於本院供稱，被
    查扣現款130萬元裡有我私款約76萬元 (本院卷二第69頁)、
    被查扣之130萬元是在公司裡被查獲的，約60萬元是用來放
    款之用，其餘我要存入銀行等語(本院卷三第43頁)。惟查，
    被告Ｅ○○於警詢中供稱:( 問:查扣現金屬於你的部分有多
    少？作何用途？)應該有5、60萬元左右，作為當日放款的本
    金等語 (警卷十四第4頁背面)，並未提及有何私人用途款項
    ，而其於偵查中則供稱: 被查扣的現金有50到60萬是我個人
    的等語 (15011號卷第5頁)，與其嗣後於本院所稱其私款約
    有76萬元等語亦不符，且該130 萬元現款之扣案地點係在台
    北縣泰山鄉○○路26巷7號，即該地下錢莊台北Ｂ區之公司
    據點內，業據被告Ｅ○○供承在卷，則其若是要將私款存入
    銀行，又何須攜帶該為數不少 (約76萬元)之現金至公司據
    點後，再存入銀行內？此與常理相悖，且同案被告戌○○於
    警詢中即供稱: 現場查扣帳冊、支票、本票、現金、存摺等
    物，扣案物品都為我及Ｅ○○所有。(上述扣案物品是否為
    經營放款借貸所用之物？)是沒錯。台北縣泰山鄉○○路26
    巷7號是我與Ｅ○○與亥○○3人經營。(問: 查扣現金屬於
    你的部分有多少？作何用途？)都是公司的資金，作為當日
    放款的本金等語 (警卷十三第2頁、第4頁背面)，其於偵查
    中亦供稱:( 公司負責人是誰？)我跟Ｅ○○，公司資金是Ｅ
    ○○和我各出一百萬元，亥○○出三百萬元。(問: 放貸出
    去的錢如何交給客人？)從陽信銀行泰山分行Ｅ○○的戶頭
    領出後放戊○○那裡，因為他比較老實，客戶要借時就從他
    那裡拿等語 (偵15060卷第4頁)，顯然與被告Ｅ○○所述查
    扣之130萬元現款內有其私人款項等語不符，故被告Ｅ○○
    辯稱該130萬元現款內有其私人款項云云，顯不可採。、
    被告Ｋ○○於本院供稱: 現金 (應指153萬元)為其私人物品
    云云 (本院卷二第76頁)、153萬元現金是在我家裡扣到的，
    這筆錢是我向別人借的，用來做生意之用，因為之前我與朋
    友在高雄合夥開了一家日式燒烤店，因為有虧損，所以才向
    他人借了這筆錢云云 (本院卷三第43頁)。惟查被告Ｋ○○
    於警詢即供稱：警方查扣之物為我所有，新台幣153萬元是
    預備客戶借錢使用等語 (警卷七第7頁)，於偵訊亦供稱：94
    年間是郭文賀跟我在台北縣永和市○○路270號19樓設立借
    貸公司，沒有公司名稱，每人出資200萬等語 (偵15057號卷
    7頁)，顯然查扣之地點係被告Ｋ○○所經營之借貸公司，並
    非其住處，且其於警詢即供稱該扣案之153萬元是其所有預
    備客戶借錢使用，則其嗣後翻異前供，顯非可採。、被告
    Ｆ○○於本院供稱: 現金 (應指79萬4千元)為其私人物品等
    語 (本院卷二第76頁)、被扣794000元，是在公司裡被查獲
    的，這筆錢是我要拿給我的太太繳房屋的頭期款約60萬元，
    這筆款項是我的等語 (本院卷三第43頁)。惟查，被告Ｆ○○於警詢即供稱：我是95年3月底開始來基隆市經營地下錢
    莊，是以基隆市安樂區○○○路1巷174之7號10樓為地下錢
    莊之據點，我是該地下錢莊負責人兼收 (放)款，(警方提示
    基隆市安樂區○○○路1巷174之7號10樓執行搜索時查扣物
    品清單 (含新台幣794000元)是我所有，是我經營地下錢莊
    所用之物等語 (警卷五八第5、6頁)，於偵查中亦稱扣押物
    是我的等語 (偵15039號卷第17頁)，顯然查扣地點係在被告
    Ｆ○○經營地下錢莊之據點，而被告Ｆ○○亦於警詢時明白
    供承包含現金794000元在內之扣案物是其所有經營地下錢莊
    所用之物，則其嗣後翻異前供，亦非可採信。至其餘如附表
    二所示之物則均係被告等所有供犯罪所用、預備供犯罪所用
    或因犯罪所得之物，分別據被告或同案被告等供承在卷，爰
    依刑法第38條第1項第2、3款之規定諭知沒收。又公訴意旨
    認、於95年7月6日在Ｖ○○桃園市○○街102號6F住處所
    查扣之現金新台幣77000元、美金2100元、港幣6570元及人
    民幣317元，及、於95年7月6日在Ｎ○○南投市○○路231
    號住處所查扣之現金78萬元，亦應併為沒收之沒知，惟查
    、被告Ｖ○○於警詢即供稱：桃園市○○街102號6樓現在是
    我在居住，作為居家用途，而警方所查扣之物品都是我所有
    的，現金都是要花用的等語 (警卷二第2頁)，其於本院亦陳
    稱：現金為其私人物品等語 (本院卷二第60頁)、被扣得770
    00元，在我住處被扣得，這些錢是我自己在用等語 (本院卷
    三第43頁)，本院則認被告Ｖ○○自始至終之供述一致，且
    扣案之現金包括新台幣、美金、港幣、人民幣，幣種甚多，
    數量亦不大，又係在被告Ｖ○○住處所查扣，難認與其所涉
    常業重利犯行有何關聯，爰不諭知沒收。另、被告Ｎ○○
    於警詢即供稱：警方今日前往南投市○○路231號執行搜索
    ，現場有我及我女朋友于采蘩以及我朋友綽號 (小隻)在場
    。於該處查扣的物品皆是我所有，但是現金是我女朋友于采
    蘩所有等語 (警卷四一第5頁)，其於偵訊供稱：(南投市○○路你被逮捕的地點是什麼地方？)我現在住的地方。(你們
    公司設在哪裡？)草屯鎮○○路277-1號，公司名兆京實業，
    有登記，實際負責人是我等語 (偵15055號卷第5頁)。其於
    本院亦稱: 在家查扣之現金為女友所有等語 (本院卷二第96
    頁)、被扣得78萬元，在我的住處被查獲的，這些錢是我女
    朋友于菜蘩的等語 (本院卷三第43頁)。本院則認被告Ｎ○○自始至終之供述一致，且扣案之現金係在被告Ｎ○○住處
    所查扣，並非在公司據點內扣得，而查扣時被告之女友于采
    蘩亦在現場，故難認與其所涉常業重利犯行有何關聯，爰亦
    不諭知沒收，均併此敘明。
據上論斷，應依刑事訴訟法第273條之1第1項、第299條第1項前
段，刑法第2條第1項、第305條，修正前刑法第28條、第345條、
第55條、第38條第1項第2、3款，罰金罰鍰提高標準條例第1條前
段，判決如主文。
中    華    民    國    95    年    12     月    13   日
                  刑事第十庭    法  官  郭瑞祥
上正本證明與原本無異。
如不服本判決，應於送達後十日內向本院提出上訴狀（須附繕
本），上訴於台灣高等法院台中分院。
                                書記官  賴亮蓉
中    華    民    國    95    年    12    月    13    日
附錄論罪科刑法條
中華民國刑法第305條
（恐嚇危害安全罪）
以加害生命、身體、自由、名譽、財產之事，恐嚇他人致生危害
於安全者，處2年以下有期徒刑、拘役或3百元以下罰金。
中華民國刑法第345條(修正前)
以犯前條之罪為常業者，處5年以下有期徒刑，得併科3千元以下
罰金。


司法院資訊處製作；財團法人民間司法改革基金會備份。
